ACORDAO-COMPLETO-2435215

ACÓRDÃO 3140/2020 ATA 45/2020 - PLENÁRIO

VISTOS, relatados e discutidos estes autos de embargos de declaração opostos ao Acórdão 2329/2020-TCU-Plenário, proferido em recurso de reconsideração,
ACORDAM os Ministros do Tribunal de Contas da União, reunidos em sessão do Plenário, ante as razões expostas pelo Relator, em:
9.1. nos termos dos arts. 32, inciso II, e 34 da Lei 8.443/1992, conhecer dos presentes embargos de declaração para, no mérito, não acolhê-los;
9.2. dar ciência deste acórdão ao recorrente.

Embargos de declaração contra acórdão que negou provimento a recurso de reconsideração interposto em face de deliberação que julgou as contas dos recorrentes irregulares e condenou-os ao pagamento de débito e de multa, bem como os inabilitou para o exercício de cargo em comissão ou função de confiança no âmbito da administração pública, em razão de irregularidades relacionadas à compra da refinaria Pasadena Refining System Inc. (PRSI).

Petróleo Brasileiro S.A.

3. Interessados/Responsáveis/Recorrentes:
3.1. Responsáveis: Nestor Cuñat Cerveró (CPF XXX.381.207-XX) e José Sérgio Gabrielli de Azevedo (CPF XXX.750.395-XX)
3.2. Embargante: Nestor Cuñat Cerveró (CPF XXX.381.207-XX)

Aroldo Cedraz.

13.1. Ministros presentes: José Mucio Monteiro (Presidente), Walton Alencar Rodrigues, Benjamin Zymler (Relator), Augusto Nardes, Aroldo Cedraz, Raimundo Carreiro, Ana Arraes, Bruno Dantas e Vital do Rêgo.
13.2. Ministro que alegou impedimento na Sessão: Aroldo Cedraz.
13.3. Ministros-Substitutos presentes: Augusto Sherman Cavalcanti, Marcos Bemquerer Costa, André Luís de Carvalho e Weder de Oliveira.

JOSE SERGIO GABRIELLI DE AZEVEDO

BENJAMIN ZYMLER

Ministro Benjamin Zymler.

Trata-se de embargos de declaração opostos pelo sr. Nestor Cuñat Cerveró ao Acórdão 2329/2020-TCU-Plenário, mediante o qual foi negado provimento a recurso de reconsideração interposto contra o Acórdão 1099/2019-TCU-Plenário, proferido em tomada de contas especial.
2.	Esta foi instaurada para dar prosseguimento às apurações das irregularidades relacionadas à compra da refinaria Pasadena Refining System Inc. (PRSI) pela Petrobras America Inc. (PAI) , subsidiária da Petróleo Brasileiro S.A., perante o grupo belga Astra Transcor, cuja aquisição se iniciou no exercício de 2006 e se consumou em 2012.
3.	Mediante o Acórdão 1099/2019-TCU-Plenário, o sr. José Sérgio Gabrielli de Azevedo teve suas contas julgadas irregulares, foi condenado em débito pela quantia de US$ 79.890.000,00, sofreu a pena de multa prevista no art. 57 da Lei 8.443/1992, no valor de R$ 10.000.000,00, bem como foi inabilitado para o exercício de cargo em comissão ou função de confiança no âmbito da administração pública, pelo período de oito anos.
4.	A condenação decorreu da constatação de prejuízo resultante das tratativas com a Astra e da assinatura de carta de intenções (letter of intent) para aquisição dos 50% restantes da Pasadena Refining System Inc. (PRSI) e PRSI Trading Company (PRST) por valor superior àquele que decorreria da aplicação dos mecanismos de definição do preço de transferência das ações constantes do acordo de acionistas, bem como superior ao estipulado por consultoria especializada contratada pela Petrobras para avaliar o preço da refinaria no estado em que ela se encontrava.
5.	De forma sintética, a conduta atribuída ao embargante foi assim exposta no voto condutor do Acórdão 1099/2019-TCU-Plenário: 
"as negociações e a assinatura da Carta de Intenções, conduzidas pelo Sr. Nestor Cerveró e Sr. José Sérgio Gabrielli, sem declaração expressa se o instrumento seria vinculante ou não para a efetividade da transação e sem os procedimentos formais de autorização da DE e do CA, redundaram em litígios entre os acionistas tanto na esfera arbitral quanto na judicial cujas despesas futuras estimadas pela Petrobras motivaram a celebração de um acordo extrajudicial, em que a estatal se viu obrigada a pagar US$ 820.50 milhões (abril de 2012) , em vez de ter desembolsado US$ 639.13 milhões (US$ 731,326,225.00 em valores atualizados para a mesma data base) ."
6.	No bojo do recurso de reconsideração interposto, foram efetuadas as seguintes alegações principais:
existência de termo de colaboração premiada;
ocorrência de prescrição;
bis in idem na imputação do débito e imposição de sanções;
não ocorrência de excesso de poder;
regularidade do valor apresentado na carta de intenções; e
 ausência de causalidade entre a assinatura da carta de intenções e o apontado dano à Petrobras.
7.	Refutadas essas alegações e negado provimento ao recurso de reconsideração, o sr. Nestor Cuñat Cerveró aponta as seguistes contradições, omissões e obscuridades que afetariam o acórdão embargado:
a) não houve manifestação acerca da alegação de que o responsável não poderia responder somente pelo fato de figurar como diretor e ter indicado um valor, que foi aprovado pela Diretoria e Conselho de Administração;
b) não houve manifestação acerca da impossibilidade de se aceitar um dano presumido, bem como de uma responsabilização objetiva;
c) não se enfrentou alegação referente à impossibilidade de se admitir a condenação em não havendo comprovação efetiva acerca do suposto dano causado;
d) não cabe ao embargante ressarcir a Petrobras adicionalmente, pois, considerando o termo de colaboração premiada, já foram entregues bens e valores a título de ressarcimento de todo e qualquer eventual dano/prejuízo decorrente da sua atuação enquanto membro da diretoria da Petrobras; e 
e) deve ser considerado o enunciado para o Tema 899: "É prescritível a pretensão de ressarcimento ao erário fundada em decisão de Tribunal de Contas" pronunciado pelo Supremo Tribunal Federal, no âmbito do RE 636886/AL.
É o relatório.

8.1. Murilo Varasquim (OAB/PR 41.918), Victor Leal (OAB/PR 69.684) e Alisson Luiz Nichel (OAB/PR 54.838), representando Nestor Cuñat Cerveró  
8.2. Antonio Perilo Teixeira (OAB/DF 21.359) e Henrique Araújo Costa (OAB/DF 21.989), representando José Sérgio Gabrielli de Azevedo

Subprocurador-Geral Paulo Soares Bugarin.

DANOS RELATIVOS À AQUISIÇÃO DA REFINARIA DE PASADENA. DÉBITO RELACIONADO À ASSINATURA DA CARTA DE INTENÇÕES. CONTAS IRREGULARES. RECURSO DE RECONSIDERAÇÃO. CONHECIMENTO. NEGADO PROVIMENTO. EMBARGOS DE DECLARAÇÃO. NÃO ACOLHIMENTO.

TOMADA DE CONTAS ESPECIAL (TCE)

Secretaria de Recursos (SERUR); Secretaria de Fiscalização de Infraestrutura de Petróleo e Gás Natural (SeinfraPet).

Trata-se de embargos de declaração opostos pelo sr. Nestor Cuñat Cerveró ao Acórdão 2329/2020-TCU-Plenário, mediante o qual foi negado provimento a recurso de reconsideração interposto contra o Acórdão 1099/2019-TCU-Plenário, proferido em tomada de contas especial.
2.	Esta foi instaurada para dar prosseguimento às apurações das irregularidades relacionadas à compra da refinaria Pasadena Refining System Inc. (PRSI) pela Petrobras América Inc. (PAI) , subsidiária da Petróleo Brasileiro S.A., perante o grupo belga Astra Transcor, cuja aquisição se iniciou no exercício de 2006 e se consumou em 2012.
3.	Mediante o Acórdão 1099/2019-TCU-Plenário, o sr. Nestor Cuñat Cerveró teve suas contas julgadas irregulares, foi condenado em débito pela quantia de US$ 79.890.000,00, sofreu a pena de multa prevista no art. 57 da Lei 8.443/1992, no valor de R$ 10.000.000,00, bem como foi inabilitado para o exercício de cargo em comissão ou função de confiança no âmbito da administração pública, pelo período de oito anos.
4.	A condenação decorreu da constatação de prejuízo resultante das tratativas com a Astra e da assinatura de carta de intenções (letter of intent) para aquisição dos 50% restantes da Pasadena Refining System Inc. (PRSI) e PRSI Trading Company (PRST) por valor superior àquele que decorreria da aplicação dos mecanismos de definição do preço de transferência das ações constantes do acordo de acionistas, bem como superior ao estipulado por consultoria especializada contratada pela Petrobras para avaliar o preço da refinaria no estado em que ela se encontrava.
5.	De forma sintética, a conduta atribuída ao embargante foi assim exposta no voto condutor do Acórdão 1099/2019-TCU-Plenário: 
"as negociações e a assinatura da Carta de Intenções, conduzidas pelo Sr. Nestor Cerveró e Sr. José Sérgio Gabrielli, sem declaração expressa se o instrumento seria vinculante ou não para a efetividade da transação e sem os procedimentos formais de autorização da DE e do CA, redundaram em litígios entre os acionistas tanto na esfera arbitral quanto na judicial cujas despesas futuras estimadas pela Petrobras motivaram a celebração de um acordo extrajudicial, em que a estatal se viu obrigada a pagar US$ 820.50 milhões (abril de 2012) , em vez de ter desembolsado US$ 639.13 milhões (US$ 731,326,225.00 em valores atualizados para a mesma data base) ."  (grifou-se) . 
6.	No bojo do recurso de reconsideração interposto, foram efetuadas as seguintes alegações principais:
existência de termo de colaboração premiada;
ocorrência de prescrição;
bis in idem na imputação do débito e imposição de sanções;
não ocorrência de excesso de poder;
regularidade do valor apresentado na carta de intenções; e
 ausência de causalidade entre a assinatura da carta de intenções e o apontado dano à Petrobras.
7.	Refutadas essas alegações e negado provimento ao recurso de reconsideração, o sr. Nestor Cuñat Cerveró aponta as seguistes contradições, omissões e obscuridades que afetariam o acórdão embargado:
a) não houve manifestação acerca da alegação de que o responsável não poderia responder somente pelo fato de figurar como diretor e ter indicado um valor que foi aprovado pela Diretoria e Conselho de Administração;
b) não houve manifestação acerca da impossibilidade de se aceitar um dano presumido, bem como de uma responsabilização objetiva;
c) não cabe ao embargante ressarcir a Petrobras adicionalmente, pois, considerando o termo de colaboração premiada, já foram entregues bens e valores a título de ressarcimento de todo e qualquer eventual dano/prejuízo decorrente da sua atuação enquanto gestor da estatal; e 
d) deve ser considerado o enunciado para o Tema 899: "É prescritível a pretensão de ressarcimento ao erário fundada em decisão de Tribunal de Contas" pronunciado pelo Supremo Tribunal Federal, no âmbito do RE 636886/AL.
8.	Por estarem presentes os requisitos de admissibilidade previstos nos arts. 32, inciso II, e 34 da Lei 8.443/1992, entendo pertinente conhecer do recurso e adentrar seu mérito.
II
9.	Acerca da conduta atribuída ao sr. Nestor Cuñat Cerveró, extraio as seguintes considerações constantes do voto condutor do acórdão embargado:
"V - Celebração da carta de intenções e participação do sr. Nestor Cerveró
53.	Como antes exposto, em 5/12/2007, o sr. Nestor Cerveró, diretor da área internacional da Petrobras, celebrou carta de intenções com a Astra, na qual ficou estabelecida futura compra e venda dos 50% remanescentes de participação da PRSI por US$ 700 milhões e sua trading company por cerca de US$ 88 milhões.
54.	A assinatura da carta de intenções foi questionada sob dois aspectos:
	a) por ter sido assinada com excesso de poder;
	b) por ter proposto preço exorbitante, extremamente desvantajoso para a Petrobras.
V.1
55.	Quanto à legitimidade do procedimento, aplicava-se, à época, a Sistemática para a Aquisição de Empresas pelo Sistema Petrobras, segundo a qual, antes de a proposta ser efetuada à vendedora, o assunto deveria ser submetido à diretoria executiva (Fase 1) , a fim de evitar que as áreas da companhia "se envolvam em negociações com terceiros e venham a ser desautorizadas mais adiante" (peça 36, p. 116, do TC Processo 005.406/2013-7) .
56.	Nesse sentido, a norma estabelecia que:
"2.1. FASE 1 - IDENTIFICAÇÃO DE OPORTUNIDADE 
2.1.1. ATRIBUIÇÃO DA ÁREA PROPONENTE 
A área proponente é responsável por apresentar um estudo preliminar que permita a validação do processo pela diretoria executiva. Assim, a proposta encaminhada à diretoria executiva deve: 
a) explicitar a motivação para a realização do negócio; 
b) estimar a ordem de grandeza do montante envolvido na negociação; (...) (peça 36, p. 115, do TC Processo 005.406/2013-7) . (Grifos acrescidos) .
57.	A respeito, o sr. Nestor Cerveró argumenta que a assinatura da carta de intenções seria somente o início das tratativas e não teria nenhum efeito vinculante sobre a Petrobras. Assim, não teria sido descumprido o mencionado normativo da Petrobras, o qual, em seu item 2.2.2, estabelece que: "equacionadas todas as etapas anteriores e de posse da avaliação final, a área coordenadora do processo deverá submeter a proposta para apreciação da diretoria executiva, e, em seguida, para aprovação pelo Conselho de Administração da Companhia" (grifou-se) .  (peça 36, p. 119, do TC Processo 005.406/2013-7) .
58.	Pois bem, o que se verifica é que a diretoria executiva deveria, previamente, aprovar um estudo preliminar com as premissas básicas da aquisição incluindo, a ordem de grandeza no montante envolvido na negociação. O responsável, por sua vez, busca fazer crer que a assinatura da carta de intenções constitui o mencionado estudo preliminar, de forma que não teria havido a prática de atos com excesso de poder.
59.	Acontece que, consoante a mencionada norma da Petrobras, o estudo preliminar é constituído por análises técnicas internas da empresa para que se verifique a existência de interesse corporativo na celebração do negócio. Não se deduz do normativo, em nenhum momento, que esses estudos preliminares possam compreender ajustes firmados com a outra parte, incluindo a fixação do valor da transação. Pelo contrário, a conclusão a que se chega é que as tratativas com terceiros somente devem ocorrer depois da aprovação pela diretoria executiva. Veja-se o seguinte trecho das diretrizes de aquisição da estatal: 
 "2.1.2. APRECIAÇÃO INICIAL PELA DIRETORIA EXECUTIVA A diretoria executiva deve aprovar ou não a continuidade dos estudos referentes à proposta de aquisição, para que as áreas da Companhia não se envolvam em negociações com terceiros e venham a ser desautorizadas mais adiante, gerando desperdício de tempo e comprometendo a credibilidade da Companhia em futuras negociações." (peça 36, p. 115, do TC Processo 005.406/2013-7) . (Grifos acrescidos) .
60.	Tanto é assim que foi gerada uma expectativa de cumprimento da carta de intenções junto à Astra, a qual acabou por judicializar a matéria. O argumento de que a carta não seria de cumprimento obrigatório também não convence, pois o responsável sequer fez constar do documento cláusula com essa característica, o que acabou por viabilizar que a Astra ingressasse com a ação judicial (peça 697, p. 58 do TC Processo 005.406/2013-7) .
61.	Ademais, a celebração de um documento da espécie pressupõe que tenham sido adotados os seguintes procedimentos previstos na norma: definição da equipe de trabalho, elaboração de análise estratégica, estimativas de cenários macroeconômicos, estabelecimentos de diretrizes de negociação e limites de valor, prospecção de interesses e alternativas da outra parte, dentre outros, os quais somente deveriam ser adotados depois da aprovação da etapa preliminar pela diretoria executiva, o que não ocorreu  (peça 36, p. 117, do TC Processo 005.406/2013-7) .
62.	Ao avaliar o processo negocial que culminou com a assinatura da carta de intenções, a Comissão Interna de Apuração da Petrobras assim se manifestou:
"Sobre todo este processo negocial contido no Quadro IX, ocorrido entre 30/09/2007 e 05/12/2007, a Comissão não encontrou evidências de registro de acompanhamento da evolução das ofertas, pela diretoria executiva ou seja, além do Presidente Sr. José Sergio Gabrielli de Azevedo e dos Diretores Srs. Nestor Cerveró e Paulo Roberto Costa, a Comissão não encontrou evidências de que os demais Diretores tenham tido conhecimento dessas tratativas" ...
Acrescente-se que não é usual que a proposta tenha sido formalizada em documento emitido pelo vendedor (Transcor/Astra) e que membro da diretoria executiva, de forma individual, sem limite de competência financeiro e estatutário, concordasse com tal proposta, o que expôs a Petrobras a riscos judiciais inevitáveis, e com ferimento aos deveres de fidúcia que preceituam os artigos 153 e 154 da Lei 6.404/1976. Por fim, em transações de compra de ativos, é requerido que haja prévia aprovação pelo Conselho de Administração da Petrobras. Cabe ressaltar que não houve parecer jurídico sobre o conteúdo dessa carta." (grifou-se) . (peça 697, p. 57 e 101, do TC Processo 005.406/2013-7) .
63.	Como conclusão, a mencionada comissão apontou que: 
"O processo negocial para aquisição dos 50% remanescentes ocorreu com as seguintes falhas:
ii) o envio da proposta de aquisição pelos 50% remanescentes, no valor de US$ 550 milhões, bem como das ofertas subsequentes, não foram submetidas à autorização formal da diretoria executiva e do Conselho de Administração;" (grifou-se) . (peça 697, p. 100-101, do TC Processo 005.406/2013-7) .  
64.	Outrossim, a eventual autorização para negociar com a Astra efetuada pelo sr. Sérgio Gabrielli, então presidente da estatal, não supre a necessária aprovação pela diretoria executiva, tal qual previsto na Sistemática para a Aquisição de Empresas pelo Sistema Petrobras.
65.	Em suma, de acordo com o exposto nos pareceres precedentes, entendo que a carta de intenções foi celebrada sem que tenha havido a autorização dos órgãos competentes da Petrobras. Assim, o sr. Nestor Cerveró agiu com excesso de poder e deve responder pelas consequências de seu ato." (grifou-se) . 
10.	Ou seja, foi adequadamente evidenciada a conduta ilícita do embargante, não havendo que se falar em responsabilização objetiva pelo simples fato de ele figurar como diretor da estatal.
III
11.	Já o dano decorrente dessa conduta ilícita foi evidenciado nos seguintes trechos do voto condutor do acórdão embargado:
"VII - Valor constante da carta de intenções
... o gestor, deliberadamente, optou por adotar um cenário em que a Petrobras faria vultosos investimentos - da ordem de U$ 1,231 milhões - que gerariam receitas futuras, caso confirmados os prognósticos, e fariam com que o valor presente da refinaria fosse de US$ 1,4 bilhões (peça 38, p. 7, do TC Processo 005.406/2013-7) .
74.	Veja-se que esses investimentos adicionais seriam de responsabilidade exclusiva da Petrobras, a qual assumiria os riscos daí decorrentes, não havendo razões, portanto, para se transferir os eventuais bônus dessa operação para a Astra. Até porque esta, ao optar por não continuar a parceria com a Petrobras, não teria muito poder de barganha sobre o preço da refinaria, não sendo esperado que, em uma negociação com gestores diligentes da Petrobras, a Astra obtivesse valores muito discrepantes do preço da refinaria no estado em que se encontrava. Embora elaboradas para a aquisição dos 50% iniciais da refinaria, são também aplicáveis aqui as seguintes ponderações da Comissão Interna de Apuração da Petrobras:
"houve inversão na lógica da negociação, uma vez que sinergias e vantagens futuras, sob a ótica do comprador (Petrobras) , obtidas com a realização de possíveis futuros investimentos na Refinaria, foram integralmente transferidas ao vendedor, o que não encontra amparo na Sistemática de Aquisição de Empresas pelo Sistema Petrobras." (Grifos acrescidos) (peça 697, p. 95-96, do TC Processo 005.406/2013-7) .
75.	O laudo arbitral que estipulou os 50% da refinaria em US$ 295 milhões - próximo ao valor base da consultoria - confirma o quanto foi desarrazoado o valor contido na carta de intenções.
...
79.	Desta feita, nos moldes dos pareceres precedentes, entendo que não restou justificado o valor constante da carta de intenções.
VIII - Reflexos da assinatura da carta de intenções
80.	Com o resultado do laudo arbitral, o qual fixou valores muito inferiores aos da carta de intenções, sobreveio discussão jurídica sobre o caráter vinculante ou não do conteúdo dessa carta.
... em maio/2012, foi celebrado o acordo extrajudicial por meio do qual a Petrobras pagou, além do fixado no laudo arbitral, a quantia de US$ 88,5 milhões, consoante detalhamento abaixo (peça 40, p. 8 e 45, p. 14, do TC Processo 005.406/2013-7) :
	50% restantes da PRSI e da Trading Company  (ref. abril/2012) 

		Acordo Extrajudicial
	Data Pagamento

	laudo arbitral 
	US$ 731.326.225,00
	29/6/2012

	outras disputas
	US$ 48.500.000,00
	   29/6/2012

	antecipação de despesas 
	US$ 40.000.000,00
	29/6/2012

	Total
	US$ 820.500.000,00
	
91.	Esse pagamento a maior de US 88,5 milhões foi a referência adotada para a imputação de débito aos recorrentes (peça 45, p. 12-13, do TC Processo 005.406/2013-7) . ..
94.	Pois bem, os pagamentos considerados indevidos podem ser divididos em duas parcelas.
IX.1
95.	A primeira - no valor de US$ 48,5 milhões - refere-se a dois contratos de mútuo que a Astra teria firmado com a empresa comercial da refinaria (PRSI Trading) e à controvérsia sobre a taxa de juros referente à garantia efetuada pela Astra ao empréstimo de US$ 156 milhões junto ao banco BNP Paribas ...
Desta feita, não já justificativa, senão a transação extrajudicial, focada principalmente na questão da carta de intenções, para que a Petrobras concordasse em pagar significativos valores - US$ 48,5 milhões - sem a adequada discussão judicial. 
100.	Ou seja, segundo os autos, o pagamento dos US$ 48,5 milhões fez parte das concessões da Petrobras para que a demanda de que trata a carta de intenções fosse encerrada, o que configura o nexo de causalidade entre esse pagamento e a conduta dos responsáveis.
IX.2
101.	A segunda parcela, no valor de US$ 40 milhões, trata de despesas denominadas "custo evitado", o qual "considera a economia para a Petrobras do não pagamento de juros e despesas associados à manutenção das disputas judiciais com a Astra". Para tanto, adotou-se a incidência de encargos desde abril de 2012 (data-base da celebração do acordo) até dezembro de 2013 (data estimada para o resultado final dos litígios) (peças, 40, p. 8, e 45, p. 13, do TC Processo 005.406/2013-7) .
103.	Na verdade, o valor estimado para esse "custo evitado" seria de US$ 70,7 milhões, porém, como fruto da negociação, foi acordado o valor de US$ 40 milhões (56,57%) a ser pago pela Petrobras.
106.	Veja-se que se trata de despesas antecipadas constantes do acordo extrajudicial e que foram decorrência da carta de intenções. Em outras palavras, caso a carta de intenções não tivesse sido elaborada, o resultado da arbitragem poderia ter sido quitado de pronto e essas despesas não teriam ocorrido. 
107.	Está igualmente configurado, pois, o nexo de causalidade entre a conduta dos responsáveis e esse prejuízo sofrido pela estatal."
12.	Trata-se, pois, de prejuízo devidamente configurado (pagamentos a maior em decorrência da assinatura da carta de intenções) , de forma que não merece prosperar o argumento de que se apontou um dano presumido.
IV
13.	Já a condição de colaborador premiado do embargante foi assim enfrentada quando se afirmou que tal acordo não repercute nos presentes autos porque não abrangeu os fatos aqui tratados:
"II - Do Acordo de Colaboração Premiada
...o responsável argumenta que, no âmbito da colaboração homologada pelo Supremo Tribunal Federal, foi afirmado que não solicitou ou recebeu nenhum valor indevido pela negociação da segunda metade da refinaria. Ademais, o recorrente já teria entregado bens e valores a título de ressarcimento de todo e qualquer dano decorrente de sua atuação como membro da Petrobras.
27.	Registro que o mencionado acordo previa, em sua cláusula décima, que "o Ministério Público Federal não proporá ações civis ou de improbidade pelos fatos abrangidos neste acordo e que compromete-se a gestionar "perante qualquer órgão público com competência para ações de ressarcimento, em prol da aceitação dos valores estipulados neste acordo como quitação pelos fatos por ele abrangidos." (Grifos acrescidos) . (peça 360, p. 62) .
28.	Pois bem, quando o responsável afirma que não reconheceu nenhum ilícito sobre a aquisição da segunda metade da refinaria, está também a afirmar que esses fatos não foram objeto do acordo de colaboração. Por óbvio, a delação premiada versa sobre as condutas ilícitas reconhecidas ou assumidas pelo delator e não por aquelas que não o foram. Em sendo assim, descabe o argumento de que a colaboração premiada teria de alguma forma dado quitação sobre os valores de que tratam estes autos, pois não foram objeto de apreciação pelo Ministério Público ou Poder Judiciário. 
29.	Não é demais lembrar que, nas ações de controle externo, busca-se apurar ilícitos administrativos que podem ou não constituir figuras típicas previstas no direito penal. Já as colaborações premiadas (art. 4º da Lei 12.850/2013) buscam precipuamente o esclarecimento de ilícitos penais. Em assim sendo, a ausência de acordo de colaboração premiada sobre determinada conduta pode ocorrer em razão de sua atipicidade penal, não implicando que não haja ilícito a ser apurado administrativamente. É o que aparenta ocorrer no presente caso.  
30.	Dito isso, a alegação do recorrente de que não houve a admissão da prática de crimes em relação à aquisição da segunda metade da refinaria, consoante estaria disposto em seu acordo de colaboração, pouco repercute nestes autos, pois a conduta atribuída ao responsável - prática de atos grosseiros de má gestão - independe da constatação da prática de ilícito penal."  (grifou-se) . 
14.	Finalmente, o argumento acerca da prescrição ressarcitória foi assim enfrentado mediante a decisão embargada:
	"Não desconheço que, recentemente, o Supremo Tribunal Federal, no âmbito do RE 636886/AL, fixou o seguinte enunciado para o Tema 899: "É prescritível a pretensão de ressarcimento ao erário fundada em decisão de Tribunal de Contas".
45.	Não obstante essa respeitável decisão, ainda pairam diversas dúvidas sobre a matéria, pois, ainda que se interprete que a decisão do STF seja também aplicável à tramitação do processo de controle externo no âmbito do TCU, exsurgem outras diversas questões fundamentais para que esta Corte de Contas estabeleça novo tratamento acerca da prescrição do débito e da pretensão punitiva, em particular qual seria o dies a quo (data de ocorrência do fato irregular ou data do seu conhecimento pelo TCU) , o prazo prescricional e as hipóteses de interrupção da prescrição.
46.	Ademais, a matéria decidida no RE 636886 ainda não transitou em julgado, até porque ainda não houve sequer publicação do inteiro teor do decisum. Isso implica a possibilidade de serem manejados embargos de declaração, inclusive para a modulação dos efeitos da decisão. 
47.	A propósito do assunto, é preciso lembrar que, como antes mencionado, o posicionamento até então vigente no STF era no sentido da imprescritibilidade das ações de ressarcimento ao erário, na linha do MS 26.210- 9/DF. 
48.	Dessa forma, a concessão de efeitos prospectivos ao RE 636886 é ainda matéria passível de discussão, nos termos do art. 927, § 3º, do Código de Processo Civil:
	"§ 3º Na hipótese de alteração de jurisprudência dominante do Supremo Tribunal Federal e dos tribunais superiores ou daquela oriunda de julgamento de casos repetitivos, pode haver modulação dos efeitos da alteração no interesse social e no da segurança jurídica."
49.	Desta feita, em nome da segurança jurídica e da estabilidade das decisões, creio que, até que a questão fique mais clara, o melhor a ser feito é manter o entendimento que há anos vem sendo adotado pelo TCU e pelo próprio STF, no sentido de considerar imprescritíveis as ações de ressarcimento ao erário."
15.	Além do mais, em data recente, em mandado de segurança, a Excelentíssima Ministra Rosa Weber afirmou, em decisão monocrática, que o tratado no Tema 899 não se aplica ao processo no âmbito do TCU (MS 34.467/DF, de 17/8/2020) :
"O debate sobre a prescrição de pretensão de ressarcimento ao erário fundada em decisão de Tribunal de Contas, abordado ao exame do tema nº  899 da repercussão geral, tangencia, mas não se identifica com a discussão jurídica objeto dos presentes autos. Na espécie, discute-se a incidência de prescrição em fase anterior à decisão da Corte de Contas da União que imputa débito, isto é, antes da formação do título executivo extrajudicial."
16.	Com efeito, é possível depreender a questão controvertida no Tema 899 a partir da consulta das peças processuais dos autos eletrônicos, no site do STF.
17.	O parecer da Procuradoria-Geral da República - PGR proferido naqueles autos assim expôs:
" debate cinge-se a existência, ou não, de legitimidade constitucional no reconhecimento de prescrição em processo de execução de título condenatório expedido por Corte de Contas, com a finalidade de obter o ressarcimento do erário em virtude de infração ao regime de direito público ou caracterizada como improbidade."  (grifou-se) .
18.	A ementa da deliberação do Tribunal Regional Federal da 5ª Região, objeto do recurso extraordinário interposto pela União, também é esclarecedora acerca da delimitação da matéria controvertida:
"Para fins práticos, deve-se observar quando a Fazenda Pública foi intimada a providenciar o andamento do feito. Passados cinco anos sem diligências concretas, ocorre a prescrição intercorrente. Caso haja suspensão na forma do art. 40, da Lei n. 6.830/80, ocorre a extinção se o feito permanecer paralisado por mais de seis anos. 
2. Na hipótese dos autos, houve o arquivamento sem baixa do processo em 12.08.1999 e até a data da sentença extintiva do feito em 05.06.2006, a Fazenda Nacional não apresentou nenhuma medida concreta quanto à localização do devedor ou de seus bens. Revela-se, portanto, inequívoca a ocorrência da prescrição intercorrente."  (grifou-se) .
19.	Como se vê, em princípio, a deliberação não tratou da prescrição do processo de controle externo levado a cabo perante o Tribunal de Contas da União, mas da prescrição intercorrente ocorrida durante a fase de execução do acórdão condenatório do Tribunal. No caso, a Fazenda Pública deixou a ação paralisada por mais de seis anos, o que ensejou a declaração de prescrição intercorrente no aludido caso concreto.
20.	De qualquer forma, prosseguindo em sua manifestação no bojo do MS 34.467/DF, de 17/8/2020, a ilustre Ministra Rosa Weber assentou que se sujeita ao prazo prescricional de dez anos a pretensão ressarcitória calcada em tomada de contas especial a cargo do TCU:
"... no âmbito das relações jurídicas de direito privado, ressalvados casos especiais, como o da prestação de contas de quantias recebidas pelo advogado de seu cliente (art. 25-A da Lei nº 8.906/1994) , a pretensão de exigir contas está regulada pelo prazo prescricional decenal veiculado no art. 205 do Código Civil, como se extrai de precedentes do Superior Tribunal de Justiça (AgRg no AREsp 449.544/MS, Rel. Min. Maria Isabel Gallotti; AgRg no AREsp 642.576/PR, Rel. Min. Marco Aurélio Bellizze; e AgRg no AREsp 616.736/DF, Rel. Min. Luis Felipe Salomão) .
Não vislumbro justificativa para que o prazo prescricional adotado, como regra, em relações jurídicas de direito privado, não seja observado em tomada de contas especial, voltada a fiscalizar o uso de dinheiro público. ...
Só uma ocorrência interruptiva, na forma do caput art. 202 do Código Civil de 2002, pode incidir sobre o prazo estipulado para a pretensão de exigir contas, a regular a atuação do TCU em tomada de contas especial. Na espécie, já interrompida a fluência do prazo prescricional por meio de citação válida."  (grifou-se) .
21.	Trata-se, é bem verdade, de decisão com efeitos inter partes e com a possibilidade de ser revisitada pelos órgãos colegiados do Supremo Tribunal Federal.
22.	Mesmo que assim não fosse, retornando à situação concreta, cabe registrar que, caso se adote o prazo decenal, tal qual preconizado no MS 34.467/DF, não haveria que se falar na prescrição ressarcitória, pois a assinatura da carta de intenções ocorreu em 5/12/2007 e a citação do responsável ocorreu em 17/10/2014 (peças 18 e 20) .
V
23.	Em sendo assim, por não terem sido confirmadas as omissões, obscuridades e contradições apontadas, cabe rejeitar os presentes embargos de declaração.
Ante o exposto, manifesto-me por que o Tribunal aprove o acórdão que ora submeto à apreciação deste Colegiado. 
TCU, Sala das Sessões Ministro Luciano Brandão Alves de Souza, em 25 de novembro de 2020.
BENJAMIN ZYMLER 
Relator